【裁判字號】    98,消債更,728
【裁判日期】    980429
【裁判案由】    聲請更生程序
【裁判全文】
臺灣高雄地方法院民事裁定           98年度消債更字第728號
聲  請  人  甲○○
上列當事人因消費者債務清理事件聲請更生，本院裁定如下：
    主  文
聲請駁回。
聲請費用由聲請人負擔。
    理  由
一、聲請意旨略以：聲請人即債務人負債總額達新臺幣（下同）
    2,140,092 元，嗣依中華民國銀行公會會員辦理消費金融案
    件無擔保債務協商機制，與債權人中國信託商業銀行股份有
    限公司（下稱中國信託銀行）等12家金融機構就其積欠之無
    擔保債務達成分期還款協議，約定自民國95年8 月起，以分
    120 期，利率0%，每月還款17,547元之方式償債。而聲請人
    收入每月約22,332元，每月除因支付膳食、水、電、電信、
    稅捐及保險費等費用約8,062 元外，尚因扶養母親而需額外
    再行支出扶養費用5,000 元，是有不能清償之情事，又其所
    積欠無擔保或無優先權之債務總額未逾12,000,000元，復未
    經法院裁定開始清算程序或宣告破產，爰向本院聲請更生等
    語。
二、按債務人不能清償債務或有不能清償之虞者，得依本條例所
    定更生或清算程序，清理其債務，消債條例第3 條定有明文
    。蓋經濟上陷於困境之消費者，若任其於惡性循環之債務窘
    境中自生自滅，其將衍生嚴重之社會問題，致難以維持安定
    之社會經濟秩序，故有予之分別情形依更生或清算之程序清
    理其債務之必要，藉以妥適調整其與各相關債權人等間之權
    利義務關係，以謀求消費者經濟生活之更生機會，從而健全
    社會經濟發展。惟私法上債之關係，係以當事人間之信賴關
    係為基礎，為社會經濟組織之重要支柱，故當事人於以法律
    行為追求自己之利益之際，亦應顧及對方之利益，並考量債
    權債務在社會上之作用，本於誠實及信用之原則，行使其債
    權及履行其債務，故債務人之消費者欲以上開條例為其所負
    義務之調整者，自應本於誠信原則之本旨，僅在其不能清償
    債務或有不能清償之虞而使其陷於經濟上之困境時，始得准
    許之，以避免其藉此善意之立法而惡意圖謀減免債務，致使
    社會陷於道德之危險，並因此使信用緊縮而造成社會經濟之
    動盪。再者，依消債條例第151 條第1 項、第5 項規定，係
    採「協商前置主義」，而債務人於協商程序中，自應本於個
    人財產及收支狀況，依最大誠信原則，商討解決方案，如終
    究不能協商，於聲請更生或清算時，法院審酌上開條文所謂
    「不能清償或有不能清償之虞」，允宜綜衡債務人全部收支
    及財產狀況，評估是否已不能維持符合人性尊嚴之最基本生
    活條件，如曾有協商方案，其條件是否確實不能達到上開基
    本之要求等，為其判斷之準據。又聲請更生或清算不合程式
    或不備其他要件者，法院應以裁定駁回之，但其情形可以補
    正者，法院應定期間先命補正，消債條例第8 條亦有明文。
三、經查：
  (一)本件聲請人於債清條例施行前之95年業依「中華民國銀行公
    會會員辦理消費金融案件無擔保債務協商機制」而與最大債
    權金融機構即中國信託銀行達成債務清償方案之協商，約定
    聲請人應自95年8 月起分120 期，且每月10日以17,547元依
    各債權銀行債權金額比例清償各項債務至全部清償為止，而
    聲請人於協商成立後，還款10期，確於96年6 月毀諾未依該
    協議繼續履行分期償還乙節，此有協議書、財團法人金融聯
    合徵信中心當事人查詢個人資料回覆書及民事陳報狀等件在
    卷可稽，是聲請人於前既已依債務協商機制與金融機構成立
    協商，依上開說明，其原即應依此協商結果而為誠信履行，
    故其欲援引上開條例條項之例外規定而再聲請更生或清算時
    ，自應就其不依約履行是否具不可歸責於己之事由而致履行
    顯有重大困難之情形嚴為審查以避免道德上之危險。
  (二)查：聲請人目前任職在大發管材工業股份有限公司，而依其
    提出之97年之薪資明細表，其97年度之薪資平均每月所得為
    22,446元，是可信其每月可資動用之收入所得應約為22,446
    元，是聲請人所稱其每月收入約22,332元等語，當屬可採，
    從而，聲請人每月收入所得即以22,332元為計算標準。
  (三)聲請人居住於高雄市，有其戶籍謄本在卷可憑，參諸97年度
    高雄市每人每月最低生活費為10,991元，是聲請人主張其每
    月基本生活開銷為8,062 元部分，核屬必要費用。
  (四)至聲請人主張扶養母親一節，既另有3 名姊妹可分擔扶養義
    務，此有家族系統表及戶籍謄本足證，是聲請人扶養母親之
    義務應尚有其他姐妹可分擔，況其又非協商成立後所生事項
    ，本無所謂不可歸責事由，更不論依民法第1118條規定，如
    身陷卡債中，其扶養義務亦得減輕。又本件依聲請人所陳其
    母楊陳五娘之財政部高雄市國稅局財產歸屬資料清單及95、
    96年度綜合所得稅各類所得資料清單所載，聲請人母親95及
    96年度之薪資所得分別為380,668 元、352,263 元，足見聲
    請人之母親應非不能以自己之財產維持生活，而需由聲請人
    負扶養義務，則依民法第1117條規定，聲請人依法自尚無支
    應其母親扶養費用之必要。
  (五)參以聲請人生於65年次，正值中壯年，應有工作能力，距行
    政院勞工委員會所規定之強制退休年齡65歲，尚有30餘年之
    工作時間，以聲請人每月收入約為22,332元，扣除此其必要
    之生活費標準8,062 元後，所餘款項仍有14,270元，是其每
    年即可清償171,240 元，其所欠付之無擔保債務2,140,092
    元，僅需12至13年即可償還完畢，難認聲請人已不能清償債
    務或有不能清償債務之虞。是此，聲請人目前既有固定收入
    之履行能力，縱有履行不便，亦得經由個別債權銀行協商程
    序以求適當履債，且債務人為了償還債務，必須經歷履行期
    間較不寬裕之經濟生活，然此乃債務人於負擔債務時即得預
    見，是依誠實及信用之原則，債務人於有履行可能性時，仍
    應誠實勤勉地履行債務，故難僅憑聲請人空言主張其每月收
    入不符必要生活支出云云，而遽認聲請人履行顯有重大困難
    。準此，堪認聲請人尚乏不可歸責於己致履行顯有重大困難
    之情形可言。
四、綜上所述，聲請人於協商成立後，尚有履行協商條件之能力
    ，並無客觀上造成聲請人之支出增多，或收入、收益減少，
    非其成立協商時所能預期之原因事實，已無法證明其有不可
    歸責於己之事由，致無法履行協議之事實。本件聲請人更生
    之聲請，核與首揭規定不符，此項不備更生之要件，又無從
    補正，自應依法駁回其聲請。
五、依消費者債務清理條例第8 條、第151 條第5 項、第15條，
    民事訴訟法第78條、第95條，裁定如主文。
中    華    民    國    98    年    4     月    29    日
                    民事第一庭  法    官  張茹棻
上為正本係照原本作成。
如對本裁定抗告須於裁定送達後10日內向本院提出抗告狀，並繳
納裁判費新台幣1,000元。
中    華    民    國    98    年    4     月    29    日
                                書 記 官  黃美秀


司法院資訊處製作；財團法人民間司法改革基金會備份。
